【裁判字號】    97,上,553
【裁判日期】    980609
【裁判案由】    確認本票債權不存在
【裁判全文】
臺灣高等法院民事判決                   97年度上字第553號
上  訴  人  乙○○○
被  上訴人  甲○○
上列當事人間因確認本票債權不存在事件，上訴人對於中華民國
97年3月20日臺灣桃園地方法院95年度訴字第2031號第一審判決
提起上訴，本院於98年5月26日言詞辯論終結，判決如下：
  主  文
上訴駁回。
第二審訴訟費用由上訴人負擔。
  事實及理由
一、被上訴人起訴主張：上訴人前持如原判決附表所示之本票1
    紙（下稱系爭本票）聲請准予強制執行，經原法院以95年度
    票字第12034號裁定（下稱系爭裁定）予以准許，系爭裁定
    並在被上訴人未能知悉之情形下確定，嗣上訴人持系爭裁定
    對被上訴人所有坐落於桃園縣龜山鄉○○段553地號土地及
    同段396建號建物（下稱系爭建物及土地）聲請強制執行，
    經同法院以95年度執字第39322號本票裁定強制執行事件受
    理在案。然系爭本票並非被上訴人所簽發，被上訴人亦未授
    權他人代理簽發，被上訴人更未曾取得上訴人所交付系爭本
    票之款項，縱認上訴人與被上訴人配偶丙○○間有任何債務
    糾紛存在，被上訴人亦無庸為此負責。況系爭本票經送請法
    務部調查局進行鑑定，2次鑑定結果均載明系爭本票上所書
    「甲○○」與被上訴人於銀行信用卡申請書及法官、檢察官
    面前所為之簽名筆劃特徵不符，故上訴人稱系爭本票係被上
    訴人在上訴人面前親自書立，顯與事實不符。又倘系爭本票
    債務果真存在，則上訴人於民國（下同）95年4月27日即得
    主張權利，卻在95年8月間趁被上訴人入監無法順利主張自
    身權益之際，向原法院聲請本票裁定，並進而扣押拍賣被上
    訴人所有之系爭建物及土地，顯與一般事理不合。爰聲明求
    為判決確認上訴人所持有之系爭本票對被上訴人之本票債權
    不存在，並應將系爭本票交還與被上訴人等情。原審判命確
    認上訴人所持有之系爭本票，對被上訴人之本票債權不存在
    ，並駁回被上訴人其餘之訴。被上訴人就其敗訴部分，未據
    聲明不服，此部分已告確定；上訴人對其敗訴部分聲明不服
    ，提起上訴，被上訴人對其上訴則聲明：(一)上訴駁回；(二)訴
    訟費用由上訴人負擔。
二、上訴人則以：被上訴人與其配偶丙○○於94年8月初，向上
    訴人騙稱渠等係從事不動產法拍及代書業務，亟需資金周轉
    ，只需要1年的時間即可，每月並願支付上訴人5分之利息，
    上訴人遂先後於94年8月10日、95年1月9日、1月19日、1月2
    7日、2月6日、4月27日、5月27日，借予被上訴人夫婦新臺
    幣（下同）200萬元、100萬元、50萬元、35萬元、300萬元
    、300萬元、15萬元，前後合計1,000萬元，被上訴人與丙○
    ○則分別簽發面額200萬元、100萬元、50萬元、335萬元、3
    00萬元、15萬元本票6張交給上訴人為擔保。嗣上訴人發現
    遭被上訴人及丙○○欺騙後，向臺灣桃園地方法院檢察署提
    出詐欺告訴，而丙○○在該刑事案件承辦檢察官於95年10月
    24日開庭時已坦承向上訴人借款1,000萬元，並承認上述面
    額200萬元、100萬元、50萬元、335萬元、15萬元本票5張為
    其所簽發，然丙○○為避免登記在被上訴人名下之財產會遭
    查封拍賣，乃全部承擔並暗示被上訴人謊稱未簽發系爭本票
    ，被上訴人始稱從未簽發系爭本票，以附和丙○○所言。再
    者，丙○○既坦承向上訴人借款1,000萬元，並承認簽發上
    開面額共計700萬元之本票5張，其餘300萬元如非被上訴人
    所簽發，丙○○應說明有無再簽發其他本票交與上訴人。又
    被上訴人與丙○○於95年4月26日向上訴人借款300萬元時，
    被上訴人曾出具其上載有丙○○在龜山農會山福分部帳號之
    字條，並要求上訴人將上開借款匯入該帳戶，嗣上訴人除交
    付現金20萬元外，並於95年4月26日依被上訴人指示匯入300
    萬元於丙○○之上開帳戶，被上訴人待上訴人匯款後，乃簽
    發系爭本票，並交付系爭建物及土地所有權狀與上訴人，可
    證系爭本票確為被上訴人所簽發。此外，被上訴人訴訟代理
    人曾在原法院民事執行處於95年12月8日前往查封系爭建物
    及土地時，向上訴人表示願私下和解，倘被上訴人認系爭本
    票係上訴人偽造，則何需商談和解事宜，足見被上訴人所述
    與實情不符等語，資為抗辯，並於本院聲明：(一)原判決不利
    於上訴人部分廢棄；(二)上開廢棄部分，被上訴人在第一審之
    訴駁回；(三)第一、二審訴訟費用由被上訴人負擔。
三、本件被上訴人主張上訴人執有以其名義所簽發之系爭本票，
    並已向原法院聲請本票許可強制執行，經原法院以95年度票
    字第12034號裁定准許在案等情，為上訴人所不爭執，並有
    系爭裁定影本1紙在卷可佐（參見原審卷第16頁），復經原
    法院依職權調閱上開本票許可強制執行卷宗核閱無訛，是被
    上訴人此部分主張堪信為真實。又被上訴人主張系爭本票並
    非由其簽發，且上訴人亦未因系爭本票交付其任何款項等語
    ，則為上訴人所否認，並執前詞置辯。
四、票據為無因證券，僅票據債權人就票據作成前之債務關係，
    無庸證明其原因而已。至該票據本身是否真正。即是否為發
    票人所作成，則應由票據債權人負證明之責，此觀民事訴訟
    法第277條規定之法理至明（最高法院50年台上1659號判例
    、86年度台上字第2097號判決意旨參照）。本件被上訴人既
    否認系爭本票為其所簽發，則上訴人自應對系爭本票上簽名
    之真正負舉證責任。
五、經查，原法院於96年6月28日將系爭本票及被上訴人平日書
    寫之字跡等資料送請法務部調查局鑑定其上之簽名筆跡是否
    均係出自同一人所簽，經法務部調查局於96年8月1日函覆鑑
    定結果為系爭本票之字跡與被上訴人平日書寫之字跡筆劃特
    徵不同，有該次鑑定通知書及鑑定分析表各1件在卷可稽（
    參見原審卷第47至48頁）。嗣上訴人對此鑑定結果不服，並
    要求原法院調取被上訴人在其他刑事案件所書寫之筆跡再送
    鑑定，原法院乃於96年11月26日送請法務部調查局再次鑑定
    ，經法務部調查局於96年12月24日以調科貳字第0960055637
    0號鑑定書函覆結果仍為系爭本票之字跡與被上訴人平日書
    寫之字跡筆劃特徵不同，此有該鑑定書及鑑定分析表各1件
    在卷可佐（參見原審卷第71至72頁）。於本院審理中，上訴
    人再對上開鑑定結果不服，請求將各項資料送內政部警政署
    刑事警察局及法務部調查局重行鑑定，均因送鑑資料不足，
    無法鑑定為由，回復本院，有內政部警政署刑事警察局97年
    12月11日刑鑑字第0970185781號函及法務部調查局98年1月
    20日調解式字第09800031110號函，附卷可稽（見本院卷第
    41、45頁），此外上訴人又無法提供更充足之鑑定資料，以
    供鑑定機關重為鑑定，僅泛泛指摘原鑑定有問題並不足採云
    云，不足採信。上訴人於本院曾自認：「本票係被上訴人的
    配偶丙○○開的」等語（見本院卷第23頁），上訴人既未舉
    證證明被上訴人簽發系爭本票，系爭本票非由被上訴人所簽
    發，堪信為真實。
六、次按支票固為無因證券，票據債務人不得以自己與發票人或
    執票人前手間所存在之抗辯事由，對抗執票人。然發票人非
    不得以自己與執票人間所存之抗辯事由對抗執票人，此觀票
    據法第13條本文之反面解釋自明。又如發票人一旦提出其基
    礎原因關係不存在之對人抗辯，執票人自應就該基礎原因關
    係存在之積極事實，負舉證責任（最高法院87年度台上字第
    1601號判決意旨參照）。本件上訴人抗辯伊係因借款予被上
    訴人而直接收受系爭本票，而被上訴人則否認之，上訴人對
    於已交付借款、消費借貸關係有效成立之積極事實，自應負
    舉證責任。經查，上訴人雖提出記載被上訴人配偶丙○○在
    龜山農會山福分部開戶帳號之字條及伊自板信商業銀行匯款
    至該帳戶之匯款申請書各1件為證。惟依上開文件觀之，因
    受款人為丙○○而非被上訴人，自不足以認定兩造曾成立消
    費借貸關係。是被上訴人主張系爭本票之債權不存在等語，
    應屬可採。至於被上訴人之建物、土地所有權狀在上訴人手
    中，其法律關係多端，不足以證明兩造間有借貸關係。
六、綜上所述，因上訴人無法舉證證明系爭本票為被上訴人所簽
    發及兩造間有系爭本票之票據原因關係存在，從而，被上訴
    人訴請確認上訴人持有之系爭本票對其之本票債權不存在，
    為有理由，應予准許，原審判決被上訴人此部分勝訴，核無
    不合，上訴論旨，仍執陳詞，斤斤指摘原判決此部分不當，
    聲明廢棄改判，為無理由，應予駁回上訴。
七、本件事證已臻明確，兩造其餘攻擊及防禦方法，核與本件判
    決結果不生影響，爰不一一予以論述，附此敘明。
八、據上論結，本件上訴為無理由，依民事訴訟法第449條第1項
    、第78條，判決如主文。
中    華    民    國    98    年    6     月    9     日
                  民事第15庭
                      審判長法  官  林恩山
                            法  官  黃國忠
                            法  官  郭松濤
正本係照原本作成。
如不服本判決，應於收受送達後20日內向本院提出上訴書狀，其
未表明上訴理由者，應於提出上訴後20日內向本院補提理由書狀
（均須按他造當事人之人數附繕本）上訴時應提出委任律師或具
有律師資格之人之委任狀；委任有律師資格者，另應附具律師資
格證書及釋明委任人與受任人有民事訴訟法第466條之1 第1項但
書或第2項（詳附註）所定關係之釋明文書影本。
中    華    民    國    98    年    6     月    9     日
                            書記官  方素珍
附註：
民事訴訟法第466條之1（第1項、第2項）：
對於第二審判決上訴，上訴人應委任律師為訴訟代理人。但上訴
人或其他法定代理人具有律師資格者，不在此限。
上訴人之配偶、三親等內之血親、二親等內之姻親，或上訴人為
法人、中央或地方機關時，其所屬專任人員具有律師資格並經法
院認為適當者，亦得為第三審訴訟代理人。


司法院資訊處製作；財團法人民間司法改革基金會備份。
